最高法院民事判決　　　　　　　　　　　　　　　八十七年度台上字第二七五八號
　　上　訴　人　王培礎
　　訴訟代理人　李林盛律師
　　　　　　　　鄭勵堅律師
　　　　　　　　李明仙律師
　　被 上訴 人　吳錦燕
　　訴訟代理人　何邦超律師
右當事人間請求給付買賣價金事件，上訴人對於中華民國八十七年二月九日台灣高等
法院第二審判決（八十六年度上字第一○三三號），提起上訴，本院判決如左：
    主  文
上訴駁回。
第三審訴訟費用由上訴人負擔。
    理  由
本件上訴人主張：兩造於民國七十二年間結婚，未以契約訂立夫妻財產制，被上訴人
於八十年十二月二十日向富勝開發股份有限公司（下稱富勝公司）購買坐落新竹市○
○段○○段一九七地號土地應有部分十萬分之一九○五及其上建物新竹市○○路一四
七號六樓之二房屋，其中新台幣（下同）四百五十萬元之買賣價金係由伊簽發八十三
年八月十三日期、付款人新竹市第五信用合作社（下稱竹市五信）○七九一八六–一
一–一○甲存帳戶之支票支付。兩造業於八十五年十一月七日離婚，聯合財產關係消
滅，伊自得依民法第一千零二十七條第一項及第一百七十九條規定請求返還等情。求
為命被上訴人如數給付並自起訴狀繕本送達之翌日起加計法定遲延利息之判決。
被上訴人則以：兩造離婚時，已就雙方全部財產之分割及賠償事項明文約定，即雙方
名下之財產，除離婚協議書所載轉讓及移轉者外，歸登記名義人所有，亦即約定除異
動者外，誰名下之財產，歸誰所有。系爭房地既登記於伊名下，即歸伊所有，上訴人
不得再行主張取回固有財產或請求補償。上訴人在竹市五信之前開甲存帳戶為兩造共
同使用之支付工具，伊亦將存款轉入該帳戶。系爭支票係兩造共同經營之華園食品廠
股份有限公司（下稱華園公司）營利所得轉帳，並非以上訴人抵押貸款之資金支付。
而上訴人在被上訴人購買系爭房地時，已有贈與部分價金之意思表示，上訴人就被上
訴人購置之房地，縱有給付部分價金之情形，亦屬贈與性質，與民法第一千零二十七
條第一項之清償債務，性質上不同，伊並非無法律上原因而受利益等語。資為抗辯。
原審依調查證據為辯論之結果，以：上訴人所主張之兩造於七十二年間結婚、八十五
年十一月七日離婚，被上訴人於八十二年十二月二十日向富勝公司購買系爭房地，其
中四百五十萬元之買賣價金係由上訴人簽發新竹五信甲存帳戶之支票所支付之事實，
固據其提出戶籍謄本、房地買賣契約書、支票影本各一件為證，亦為被上訴人所不爭
執。惟查，兩造離婚時，曾簽立「離婚協議書」，協議甲方（指上訴人）同意給付乙
方（指被上訴人）二百五十萬元，乙方放棄對甲方妨害家庭案件（臺灣新竹地方法院
檢察署八十五年偵字第一○五八號）及其他一切民事賠償請求權，另乙方及乙方親屬
吳文明、吳文義、黃金俊在華園公司所有之股份無償轉讓於甲方。又乙方所有坐落新
竹縣湖口鄉○○○段波羅汶小段第一九八之一九號、新竹縣新豐鄉○○段三八一之六
號土地及其上建物即門牌新竹縣湖口新豐鄉○○路七七二號房屋乙棟移轉登記於甲方
名下，上揭土地及建物向中華商業銀行貸款三百五十萬元債務，移轉由甲方承擔，爾
後本息均由甲方向銀行繳納。此有離婚協議書在卷可憑。次查，兩造於婚後共同經營
華園公司，原為有限公司，後變更登記為股份有限公司，八十三年兩造持有之股份各
為二千股（股份總數為五千股），此有該公司之變更登記事項卡在卷可憑。依卷附該
公司八十三年度營利事業所得稅結算申報書，其營業收入總額高達一千九百九十八萬
三千四百十七元，自行依法調整後之課稅所得額為一百十九萬七千二百十元，而一般
申報營利事業所得稅時，為了節稅均會低報。其依法申報所得之金額高達一百十九萬
七千二百十元，實際之盈餘應當不止此數。兩造同財共居，歷年來又未分配華園公司
盈餘，上訴人亦承認被上訴人曾將四十萬元匯入其活存帳戶，由其簽發面額五十萬元
之支票支付價金，故於婚姻關係存續中上訴人主動代被上訴人支付房地價金不足部分
之行為，縱該款項非屬兩造經營食品公司之盈餘，但由其主動代被上訴人支付系爭房
地部分價金，且於支付時既未聲明係借貸給被上訴人，以當時兩造共同經營食品公司
，未錙銖必較分配盈餘，且感情融洽觀之，依據常理判斷，上訴人應有贈與該部分價
金之默示意思表示，且為被上訴人所樂意接受，兩造贈與之意思已經合致，上訴人代
為支付部分價金之行為，應認其已經成立贈與。故上訴人指被上訴人無法律上原因而
受利益，致其受損害，依不當得利之法律關係請求，要非可採。再查，兩造離婚協議
書之見證人湛碧香於第一審法官訊問：「兩造間當時除協議書上所寫的二筆不動產外
，有無提到其他不動產如何分？」答稱：「他們來時說誰名下的不動產就歸誰所有，
有異動的才寫在協議書上。當時沒有提到新竹市○○路一四七號六樓之二的房屋。他
們當時就財產之事沒有其他協議，因為他們來的時間很匆促，且他們各人名下的財產
都很多，所以說誰名下的就歸誰，有異動的才寫入協議書內」。另一見證人徐國楨於
審理時證稱：「簽此協議書是王培礎找我的，第一次找我時我沒有辦，第二次找我時
，王培礎有說他太太告他妨害風化，他要給她二百五十萬元，要她撤回告訴，當時是
說：一、小孩監護權由王培礎監護。二、他提出吳錦燕及吳錦燕親屬吳文明、吳文義
、黃金俊在華園公司所有之股份無償讓與他。三、另外他提出吳錦燕所有在湖口新豐
鄉○○路七七二號房子乙棟移轉登記於他。只有變動的拿出來而已，其他財產是誰所
有即歸其所有。當時沒有說（其他沒有請求的即不得提出請求），（協議書雖沒有寫
）沒提出的，即不得提出，但雙方確有表示，有請求的全部已提出來。二百五十萬元
我有問王培礎有無抵銷債務，他說沒有」等語，有筆錄在卷可稽。參酌證人徐國楨係
執業律師，湛碧香則係徐國楨律師之妻，與兩造並不熟識，其證言應屬客觀公正，而
無偏袒任何一方之理，故證人徐國楨、湛碧香所稱：「兩造說誰名下的不動產就歸誰
所有，有異動的才寫在協議書上」、「當時沒有提出的即不得提出，雙方確有此表示
」等證言應屬可信。上訴人雖另主張，系爭之四百五十萬元房地價金，於簽訂離婚協
議書當時並未約定云云。但查兩造協議之主要目的，係上訴人因涉妨害家庭為被上訴
人提出告訴，上訴人為免擔負刑責，乃同意給付被上訴人二百五十萬元，被上訴人則
放棄對上訴人妨害家庭案件之告訴，及其他一切民事賠償請求權。上訴人除當場交付
二十萬元予被上訴人外，另分別簽發本票五紙交予被上訴人。而被上訴人及其親屬吳
文明、吳文義、黃金俊在華園公司所有之股份則無償轉讓於上訴人，此有離婚協議書
在卷可憑。當時果尚保留四百五十萬元房地價金之請求權，何以不主張抵銷？而於簽
發本票給付後再予請求給付系爭價金，豈非多此一舉，其不合情理，自不待言。兩造
於離婚時既已就婚姻關係存續中取得之財產為分割，並詳細記明於離婚協議書中，自
不得謂除離婚協議書第三條、第五條、第六條之約定外，並未就其他原有財產及夫妻
財產之分割方法為約定。從而上訴人請求被上訴人給付四百五十萬元本息，自不應准
許。為其心證之所由得，並說明兩造其餘之攻擊防禦方法，不予審酌之理由，因而維
持第一審所為上訴人敗訴之判決，駁回其上訴，經核於法並無違誤。上訴論旨，猶就
原審取捨證據、認定事實及解釋契約之職權行使，指摘原判決不當，求予廢棄，非有
理由。
據上論結，本件上訴為無理由，依民事訴訟法第四百八十一條、第四百四十九條第一
項、第七十八條，判決如主文。
中      華      民      國    八十七    年     十一     月    二十七    日
                              最高法院民事第三庭
                                  審判長法官  范  秉  閣
                                        法官  朱  建  男
                                        法官  曾  煌  圳
                                        法官  許  澍  林
                                        法官  鄭  玉  山
      右正本證明與原本無異
                                              書  記  官
中      華      民      國    八十七    年     十二     月     十四     日
